臺灣高等法院高雄分院民事判決　九十一年度上更(三)字第一七號
　　上　訴　人　乙○○
　　被 上訴 人　甲○○
右當事人間清償借款事件，上訴人對於中華民國八十六年三月十七日臺灣高雄地方法
院八十五年度訴字第二六五四號第一審判決提起上訴，經最高法院第三次發回更審，
本院判決如左：
      主      文
上訴駁回。
第二審及發回前第三審訴訟費用由上訴人負擔。
      事實及理由
一、上訴人主張：被上訴人因經手其友人鄧紹輝於民國八十四年六月十六日向上訴人
    借款新台幣（下同）五百萬元事宜，為確保上訴人之債權獲得清償，先書立切結
    書載明該筆借款得以清償之文義（下稱第一份切結書），復在鄧紹輝簽發之本票
    背面切結該筆借款得以求償，嗣又於八十五年八月四日再書立切結書（下稱第二
    份切結書），載明「負責於清償日一定全部償還，如有發生未能償還情事，本人
    願負一切責任」，而承擔該筆債務。嗣被上訴人於八十五年八月二十日清償期屆
　　至後仍未清償等情。爰依債務承擔之法律關係，求為命被上訴人給付上開金額及
　　自八十五年八月二十一日起加計法定遲延利息之判決。於本院聲明：(一)原判決廢
　　棄。(二)被上訴人應給付上訴人五百萬元，及自八十五年八月二十一日起至清償日
　　止，按年息百分之五計算之法定遲延利息。(三)願以現金或等值銀行可轉讓定期存
　　單提供擔保，請准宣告假執行。
二、被上訴人則以：其僅仲介鄧紹輝向上訴人借款，並受託辦理抵押權設定登記等事
    宜，原無保證或承擔該債務之意思，係因鄧紹輝未能按期清償系爭借款，兩造於
    八十五年七月一日會商協調時，其受上訴人之脅迫始簽立第一、二份切結書，惟
    其已依法撤銷該被脅迫之意思表示，且依前揭切結文義，亦無承擔債務之意思，
    上訴人自不得據此向其請求清償等語，資為抗辯。於本院聲明：(一)上訴駁回。(二)
    願供擔保請准免為宣告假執行。
三、上訴人主張被上訴人因經手鄧紹輝向其借貸系爭借款，並先後於鄧紹輝簽發之本
    票背面及第一份切結書上載明確保該筆借款得以清償之文義，嗣又再書立第二份
    切結書，載明「負責於清償日一定全部償還，如有發生未能償還情事，本人願負
    一切責任」等語，惟八十五年八月二十日清償日屆至後系爭借款迄未清償等情，
    為兩造所不爭，復有借據及本票影本各一紙、切結書影本二紙在卷可稽（原審卷
    第四、三十九、四十頁，本院上字卷第三十三頁），被上訴人對於經手鄧紹輝向
    上訴人借款，並於鄧紹輝簽發之本票背面及切結書上書立上開文字之事實亦不爭
    執，但以前揭情詞置辯。是本件應審究者為：(一)前揭切結文義有無承擔債務之意
    思？(二)被上訴人有無被脅迫而得撤銷該意思表示？茲分述之。
四、前揭切結文義有無承擔債務之意思？
  (一)按所謂債務承擔，係指第三人與債權人訂立契約承擔債務人之債務而言，有免責
    的債務承擔及併存的債務承擔之別，前者於契約生效後原債務人脫離債務關係，
    後者為第三人加入債務關係與原債務人併負同一之債務，而原債務人並未脫離債
    務關係（最高法院四十九年度台上字第二０九０號判例參照）。是前揭本票背面
    、切結書之切結文義是否成立債務承擔，端以被上訴人是否已表明負清償鄧紹輝
    系爭債務之意思為斷。查：
　　(1)被上訴人於本票上所記載文字為「依銀行辦理貸款為依據，本本票依現抵押物
　　　為求償標的物，代辦人甲○○立此切結為本借款得以求償」等語，有該本票影
　　　本在卷足憑（原審卷第四頁）。被上訴人係辦理系爭借款之抵押權設定之土地
　　　代書，為上訴人所不爭執，從而，依上開切結文義觀之，被上訴人係因身為辦
　　　理抵押權之代書，特別註明系爭借款得以該抵押物為求償標的物而獲得清償，
　　　尚無任何明確表示被上訴人願承擔系爭借款債務之意思，則上訴人執為被上訴
　　　人業已願負清償債務義務云云，即無可採。
　　(2)第一份切結書記載「茲立切結書人甲○○為林麗櫻小姐辦理抵押設定契約放款
　　　新台幣五百萬元，為債務人鄧紹輝先生申購美濃中段鍾清淼、鍾涂秀妹旱地
　　　八筆，並由鄧紹輝辦理買賣登記程序，因恐影響林麗櫻小姐債權之確保，立切
　　　結人甲○○竭盡所能辦妥抵押設定及買賣過戶之完整，並早日取回所貸放之貸
　　　款事宜，恐口無憑，特立此據」，有該切結書在卷可稽（本院上字卷第三十三
　　　頁），則依其文義觀之，亦僅表明因鄧紹輝之借款事宜，為確保上訴人之債權
　　　，被上訴人願盡力辦妥抵押權設定及產權過戶之完整，並使上訴人得以早日取
　　　回款項，當無任何願意負清償債務之意思表示，上訴人以此為據，認被上訴人
　　　願意承擔系爭債務，亦難採信。
　　(3)至第二份切結書上載明「本人甲○○授林麗櫻委託代放新台幣伍佰萬元事宜..
　　　..，負責於清償日一定全部償還，如有發生未能償還情事，本人願負一切責任
　　　。清償日民國八十五年八月二十日」等語。其中「負責於清償日一定全部償還
　　　」及「如有發生未能償還情事，本人願負一切責任」等語，依全文意旨觀之，
　　　則係表明如系爭借款屆期仍未獲清償，即由其負責清償債務之意思。被上訴人
　　　辯稱前開文義僅指經辦手續在借用、抵押部分有不實情形時願意負責，並無負
　　　清償系爭債務之意思云云，尚無可取。又兩造約定系爭債務清償期八十五年八
　　　月二十日未獲清償，被上訴人即應負清償之責任，而系爭債務既已屆期未還，
　　　則被上訴人自應依此切結書之約定，負清償系爭債務之責任。
五、被上訴人有無被脅迫而得撤銷第二份切結書之意思表示？
　(一)上訴人主張被上訴人係於八十五年八月四日自願書立第二份切結書云云，而被上
　　訴人則辯稱係於同年七月一日被脅迫所為等語。查：
　　(1)鄧紹輝於八十五年七月一日偕同其友人曾子金、蔡添利及被上訴人前往上上汽
　　　車商行（下稱上上車行，負責人為侯燦文）與上訴人之姐林麗櫻協調償還系爭
　　　借款事宜時，遭上上車行內之不詳姓名男子毆打成傷等情，業據證人鄧紹輝、
　　　蔡添利、曾子金及侯燦文與其兄侯燦興證述明確（原審卷第七十頁反面、七十
　　　八頁反面、八十九頁反面、九十一頁反面、本院上字卷第一一七頁反面），復
　　　有載明檢驗日期為「八十五年七月一日」、推定受傷時間為「約檢驗時日當天
　　　」之鄭綜合醫院驗傷診斷書影本一紙在卷可稽（原審卷第六十二頁），堪信為
　　　真。從而，鄧紹輝、曾子金、被上訴人、蔡添利、林麗櫻及侯燦文等人曾於鄧
　　　紹輝被毆打之日即八十五年七月一日在上上汽車商行會商償還系爭借款債務事
　　　宜等情，堪予認定。
　　(2)證人即前任職高雄市警察局少年隊之偵查員邱水杉證稱：「他們兩造糾紛我不
　　　清楚，是我接到傳票，我查行事曆，才知道於八十五年八月四日我參加警察人
　　　員乙等特考，算是升等考試，考場在中正高工。中午休息，我到我國中同學侯
　　　燦文的上上汽車商行休息，我與侯燦文在車行泡茶，後來陸續林代書（指林麗
　　　櫻）、李代書（指甲○○）及蔡添利來到車行...，我因認識蔡添利，告訴侯
　　　燦文我認識蔡添利，蔡添利係我同事之連襟，侯燦文告訴我，他們來是談論借
　　　款事...，蔡添利也來向我說他們這種糾紛，我說不關我的事，欠錢還人家就
　　　好。之後我有見到林代書有拿出一張紙要給李代書簽，我沒看到後來有沒有簽
　　　，因我下午考試，所以先走了...，我在那邊時，並沒有人為這件事打架，雙
　　　方為何一方說七月一日、一方說七月中旬，我不知道，我翻我的勤務表，確定
　　　是八十五年八月四日」等語（本院上字卷第八十二頁反面、第八十三頁）；於
　　　本院更二審時亦為相同之證述，並再證稱：「（問：有無看到他們簽書面資料
　　　？）我在場的時間很短，我沒有看到。（問：為何前次二審筆錄中記載你陳述
　　　有看到林代書拿出紙來要李代書簽名？）當時他們手上都有拿紙，我不知道內
　　　容是何東西」等語（本院上更(二)字卷第一六六至一七０頁）。而邱水杉確曾於
　　　八十五年八月四、五日請公假參加警察特考，且中正高工亦曾於同日提供警察
　　　人員乙等特考場地等情，有高雄市政府警察局中華民國九十年六月十九日九十
　　　高市警人字第三三四０一號函及高雄市立中正高級工業職業學校中華民國九十
　　　一年五月六日高市正工總字第０九一０００一六一六號函在卷足憑（本院上更
　　　(二)字卷第一四八頁、上更(三)字卷第四十七頁），堪信為真。再衡情，邱水杉係
　　　侯燦文之國中同學、蔡添利連襟之同事，而侯燦文及蔡添利分別為兩造之友人
　　　，邱水杉則與兩造完全不認識，且又身為執法人員，應無偏頗任何一方而為虛
　　　偽陳述之必要。另觀諸其先後二次證述之內容，已歷經二次更審期間仍互核相
　　　符，所陳述之日期係以警察特考日為基準而得知為八十五年八月四日，依一般
　　　經驗法則，人之記憶對具體事件應較抽象日期深刻，則其證述之日期自較客觀
　　　精確。又秋水杉出庭作證前，兩造就簽立第二份切結書之實際日期，上訴人主
　　　張係同年七月中旬，被上訴人則辯稱同年七月一日，而邱水杉竟證稱兩造前所
　　　未提之同年八月四日，並表明兩造債務與其無關，亦不知為何其證述之日期與
　　　兩造均不相同等語，足認無事前串證或刻意偏袒任何一方之情事，而僅係就其
　　　所認知之事實據實陳述，其證詞自屬客觀可採。本院斟酌邱水杉所證稱八十五
　　　年八月四日當天，其與侯文燦聊天時，林麗櫻、被上訴人及蔡添利陸續抵達車
　　　行，且未見鄧紹輝被毆打之事件等語，與侯燦文所證述：「七月中旬」第二次
　　　會商僅其與林麗櫻、被上訴人及蔡添利共四人參與，且邱水杉曾與蔡添利打招
　　　呼等情相符（本院上字卷第五十四頁反面、五十五頁），而邱水杉所證稱與侯
　　　燦文所證述於七月一日第一次會商之時間所參與人員及有無發生毆打事件、邱
　　　水杉有無前往現場等情有異。從而，侯燦文所證述「七月中旬」應係「八月四
　　　日」之誤，則林麗櫻、被上訴人、侯燦文及蔡添利四人確曾於八十五年八月四
　　　日為第二次會商等情，亦堪認定。
　　(3)證人侯燦文於原審首次出庭時證稱：「乙○○因借款予被告（即被上訴人）等
　　　人，因逾期未還，林女約他們來我那裡談，下午二點許，鄧紹輝、蔡添利、曾
　　　子金及被告四人一起來我處，他們先到，乙○○（嗣經侯燦文指認應為林麗櫻
　　　之誤，以下逕更正為林麗櫻）未到，鄧紹輝一到場就大小聲，當時只有我和『
　　　阿森』，『阿森』叫他說話小聲點，他還是繼續在大聲吼，二人不高興就互毆
　　　，後來林麗櫻來時，有我、蔡添利、被告，我們四人，被告雖然說貸款絕對沒
　　　有問題，但林麗櫻不放心，要甲○○寫一份切結書給他。這份切結書（指法官
　　　提示之第二份切結書）是甲○○寫給林麗櫻，當時甲○○寫後就拿給林麗櫻看
　　　，林女不滿意就叫李某重新寫完整一點，最後才寫如附卷之切結書內容（指第
　　　二份切結書）。我沒有看到林麗櫻拿寫好的切結書給李某抄」等語（原審卷第
　　　八十九頁反面）。是侯文燦雖就當天上上車行在場人數多寡及林麗櫻有無持預
　　　先寫妥之切結書脅迫被上訴人照抄等情，與證人鄧紹輝、曾子金及蔡添利之證
　　　詞不符，惟就「第二份切結書係被上訴人於鄧紹輝被毆打之日所書立」，且「
　　　被上訴人曾應林麗櫻之要求重新書寫」等情，證述已甚為明確。參諸證人林麗
　　　櫻證稱：「我們在八十五年七月中旬在和平二路七十號（指上上車行）就因他
　　　借錢不還才會簽這張切結書，清償日期是他同意的（指第二份切結書），否認
　　　用暴力行為，當時有我與被告（指被上訴人）、蔡添利及侯先生四位，和平二
　　　路七十號是商店（侯先生之家），被告被打一事我不知道，也沒見過，當時也
　　　沒打人情形」等語（原審卷第四十七頁反面、第四十八頁）；且於原審另次庭
　　　期經法官命鄧紹輝與林麗櫻當庭對質，鄧紹輝證稱：「我被打時林麗櫻還沒有
　　　來到」等語；林麗櫻證述：「我去時看到鄧紹輝、甲○○、蔡添利三位，而且
　　　寫切結書時，鄧紹輝已不在場」等語（原審卷第七十二頁反面）。準此，林麗
　　　櫻所證述之日期八十五年七月中旬，雖與鄧紹輝被毆打之八十五年七月一日稍
　　　有差異，且其否認當日曾發生毆打情事，惟自該二人對質之前後證詞以觀，林
　　　麗櫻已坦承「其於被上訴人書立第二份切結書當日，曾與鄧紹輝在上上車行會
　　　面，惟被上訴人書立切結書之時鄧紹輝已先行離開」等情。參諸八十五年八月
　　　四日兩造召開第二次會商時，鄧紹輝並未參與，此由邱水杉證稱當日未見有人
　　　被毆打，侯燦文證稱該次會商僅其與林麗櫻、被上訴人、蔡添利四人參與等語
　　　互核可知，已如前述，而林麗櫻既證述其於被上訴人書立第二份切結書之日與
　　　鄧紹輝有短暫會晤，則其所指應係第一次會商之八十五年七月一日，是其證稱
　　　「七月中旬」協商時曾與鄧紹輝會面云云，所謂「七月中旬」應係第一次會商
　　　即七月一日之誤。證人林麗櫻係上訴人之姐，證人侯燦文係受林麗櫻委託至其
　　　車行協商償還系爭借款之友人，均不致為對上訴人不利之陳述。佐以證人鄧紹
　　　輝及蔡添利亦證稱第二份切結書係鄧紹輝遭毆打之同日所為，且被上訴人照林
　　　麗櫻提出之文書抄寫多次等語（原審卷第七十一頁、七十八頁反面、本院上字
　　　卷第六十四頁反面）。是第二份切結書係被上訴人於鄧紹輝被毆打之日即八十
　　　五年七月一日所書立，且被上訴人書立第二份切結書時曾應林麗櫻之要求重新
　　　書寫等情，均堪認定。
　　(4)侯燦文及林麗櫻嗣後翻異前證詞，侯燦文、林麗櫻均改證述：第二份切結書係
　　　第二次會商時簽立云云（本院上字卷第五十四頁反面、五十五頁、六十六、六
　　　十七頁），且就被上訴人簽立第二份切結書之日期，在邱水杉未出庭確定日期
　　　為八月四日前，二人均稱為七月中旬云云，即該二人之此部份證詞與其等先前
　　　證述不一，且與鄧紹輝所證述不符。是侯燦文及林麗櫻所證稱第二份切結書係
　　　第二次會商之八十五年八月四日所為云云，與事實不符，尚無可信。
　　(5)蔡添利所證稱：八十五年警察人員特考那天，鄧紹輝被毆，被上訴人書立第二
　　　份切結書、七月一日有見到邱水杉，當天是七月一日，我之所以記得日期，是
　　　因當天邱水杉有說他參加警察特考路過，所以我才能明確記得那一天云云（原
　　　審卷第七十八頁反面、本院上字卷第六十四頁反面）；嗣於本院更二審時證稱
　　　：七月一日，因為當天是大學聯考，因為當天鄧紹輝有去驗傷，我是因為驗傷
　　　單是七月一日，想說是大學聯考，並且聯想到是否邱水杉是為了幫忙維持考場
　　　秩序，而提到考試的事，我們去協調只有這一次云云（本院上更(二)字卷第一八
　　　七頁以下）。是蔡添利上開證詞先稱與邱水杉在上上車行相遇時，經邱水杉告
　　　以其係前往參加警察特考等語，故肯定唯一一次會商日期係鄧紹輝被毆打之日
　　　即八十五年七月一日，嗣經查證警察特考日期為同年八月四、五日後，改稱係
　　　因看見鄧紹輝之驗傷單上日期而得知，因七月一日為大學聯考日云云，前後明
　　　顯矛盾，顯將邱水杉於八十五年八月四日前往上上車行一事與同年七月一日所
　　　發生之鄧紹輝被毆事件混為一談，故其所證稱兩造僅有一次即八十五年七月一
　　　日之會談之證詞，顯與客觀事實不符，此部份無足採信。
  (二)從而，被上訴人主張其係於八十五年七月一日簽立第二份切結書，堪信為真。而
    當日鄧紹輝曾於上上車行內遭林麗櫻委託代為處理協商事宜之車行內人員毆打成
    傷，已如前述，又被上訴人係應林麗櫻之邀約前往，而車行人員於林麗櫻到場前
    ，即因系爭債務問題毆打鄧紹輝成傷，顯示車行內人員早已知悉洽商、目的要鄧
    紹輝及被上訴人擔保債務清償。又林麗櫻抵達現場後因不滿意被上訴人書寫切結
    書之內容而要求重寫多次，亦據證人鄧紹輝、蔡添利及侯燦文證述明確（原審卷
    第七十頁反面、七十八頁反面、八十九頁反面）；且證人鄧紹輝、蔡添利另證稱
    上上車行內人員曾對被上訴人恫稱「你不簽，你認為你可以走出去嗎」、「白目
    」等類惡言（原審卷第七十一頁反面、本院上字卷第六十四頁反面）。縱鄧紹輝
    被毆打係因言語衝突或林麗櫻未持自行寫妥之文件要求被上訴人照抄，然以被上
    訴人僅為賺取仲介貸款報酬之土地代書，且已於借款同時預先扣取仲介報酬，已
    無為賺取報酬而擔保借款人清償之必要，且參以前述本票切結書及第一份切結書
    之文義以觀，被上訴人自始明顯無擔保清償或承擔債務之意願，於鄧紹輝遲未獲
    得金融機構貸款之際，卻簽立第二份切結書願清償系爭借款債務，佐以前述鄧紹
    輝、蔡添利之證詞，及侯燦文證稱被上訴人書立切結書後，林麗櫻曾表示不滿意
    而要求重寫等語（原審卷第九十頁反面），則被上訴人辯稱因目睹鄧紹輝被毆情
    節並遭惡言恐嚇致心生畏懼而簽立該切結書等情，應堪採信。上訴人主張被上訴
    人係因鄧紹輝無法清償系爭借款，深覺有愧而簽立該切結書云云，不足採信。又
    上訴人主張被上訴人亦為借款人而簽立此切結書云云，為被上訴人所否認，上訴
    人又無法舉證證明被上訴人為借款人，其此主張自無可取。
  (三)上訴人主張被上訴人簽立第二份切結書時，其與友人總人數已達四人，且蔡添利
    曾從旁表示簽名前應考慮清楚，被上訴人顯有決定簽名與否之自由，又如於八十
    五年七月一日即遭脅迫，何以被上訴人仍願支付十二萬元之利息，復未於訴訟前
    報警處理、提出刑事告訴或表示撤銷云云。惟被上訴人雖與其餘三名友人共同前
    往上上車行以求自保，卻仍發生鄧紹輝被毆打情事，則被上訴人自仍有被毆打傷
    害之疑慮；而蔡添利是否從旁提醒被上訴人考慮清楚，與被上訴人有無自行決定
    之意識自由並無必然關連，況蔡添利亦證稱被上訴人曾與林麗櫻討價還價，最後
    被脅迫不得已才簽立該切結書等語（本院上字卷第六十四頁反面）；又被上訴人
    曾與鄧紹輝共同簽發面額四十七萬零二百五十元之本票交付上訴人，並先後支付
    借款利息四萬元及八萬元，然上訴人曾因系爭借款就被上訴人之財產為假扣押，
    此為上訴人所不否認，況被上訴人於原審八十五年十二月四日言詞辯論期日即已
    當庭明確表示第二份切結書係被脅迫所簽立，卻仍於八十五年十二月二十六日支
    付四萬元之利息，有上訴人不爭執為真正之林麗櫻署名林佳錡之收據可稽（原審
    卷第六十頁），則被上訴人陳稱支付利息係因財產遭假扣押不得已之權宜措施等
    語，應堪採信；又被上訴人是否提出刑事告訴或何時行使撤銷權，純屬撤銷權人
    之自由，自不因未於訴訟前預為該行為即推定其未受脅迫，是上訴人前揭辯詞，
    均無可採。
  (四)上訴人另提出被上訴人就他筆借款擔保負責之切結書（本審卷第二八０頁），惟
    上訴人係於本件訴訟繫屬法院答五年之久始提出該證物，欲證明被上訴人係自由
    意思下簽立第二份切結書，然該切結書既與本件借款債務無關，自無從據為推論
    被上訴人就本件第二份切結書亦係基於自由意思所為。
  (五)按因被脅迫而為意思表示者，表意人得撤銷其意思表示；又法律行為經撤銷者，
    視為自始無效。民法第九十二條第一項及第一百十四條第一項分別定有明文。
　　(1)被上訴人以第二份切結書之意思表示被脅迫為由撤銷，為法所許，其於原審以
　　　八十六年一月十日之答辯狀為撤銷其意思表示，該答辯狀於當日由上訴人之訴
　　　訟代理人收受可證（原審卷第五十七至五十九頁），則自該時起即已發生撤銷
　　　效力，被上訴人切結清償債務之意思表示自因被撤銷而溯及消滅。
　　(2)被上訴人抗辯第一份切結書亦係於同日遭上訴人脅迫簽立，一併予以撤銷云云
　　　，惟自二份切結書之內容相較，第一份切結書係以藍色鋼筆書寫、紙張邊緣印
　　　有增產報國字樣；第二份切結書則係以黑色鋼筆書寫、紙張邊緣無增產報國字
　　　樣。且第一份切結書亦無證人蔡添利所述因上訴人不滿意要求被上訴人重新書
　　　寫時之搓揉痕跡，業經本院當庭勘驗屬實（本院上更(三)字卷第二一一頁），是
　　　該二份切結書應非於同一時地所書。況被上訴人曾自承第一份切結書係於八十
　　　五年六月十七日基於自由意識所簽立等語（本院上字卷第二十四頁反面），則
　　　被上訴人就此一併行使撤銷權，即屬無據。
六、綜上所述，本件上訴人依切結書之約定，以債務承擔之法律關係請求被上訴人給
    付，應屬無據。原審為上訴人敗訴之判決，並駁回其假執行之聲請，尚無不合，
    上訴意旨指摘原判決不當，求予廢棄，為無理由，應予駁回。
七、據上論結，本件上訴為無理由，依民事訴訟法第四百四十九條第一項、第七十八
    條，判決如主文。
中　　　華　　　民　　　國　　九十一　　　年　　　十　　　月　 　九 　　日
                                      臺灣高等法院高雄分院民事第二庭
~B1審判長法官　簡色嬌
~B2　　　法官　陳真真
~B3　　　法官　謝肅珍
右為正本係照原本作成。
如對本判決上訴，須於判決送達後二十日內向本院提出上訴狀，其未表明上訴理由者
，應於上訴後二十日內向本院提出上訴理由書（均須按他造當事人之人數附繕本）。
上訴時應提出委任律師或具有律師資格之人之委任狀，並依附註條文規定辦理。
中　　　華　　　民　　　國　　九十一　　年　　　十　　　月　　　九　　　日
~B法院書記官　黃琳群
附註：
民事訴訟法第四百六十六條之一：
對於第二審判決上訴，上訴人應委任律師為訴訟代理人，但上訴人或其法定代理人具
有律師資格者，不在此限。
上訴人之配偶、三親等內之血親、二親等內之姻親，或上訴人為法人、中央或地方機
關時，其所屬專任人員具有律師資格並經法院認為適當者，亦得為第三審訴訟代理人。
第一項但書及第二項情形，應於提起上訴或委任時釋明之。
